臺灣臺北地方法院民事判決  
110年度重訴字第426號
原      告  吳超群  

訴訟代理人  葉光洲律師
            曹孟哲律師
被      告  王康靜  
訴訟代理人  陳明暉律師
上列當事人間請求返還房屋事件，本院於民國111年3月25日言詞
辯論終結，判決如下：
    主  文
被告應將座落於臺北市○○區○○段○○段○○○地號土地（權利範圍：
七四四七八分之九五）暨其上同小段二三○九建號建物即門牌號
碼臺北市○○區○○街○○○號六樓之三房屋（權利範圍：全部）之所
有權移轉登記予原告。
訴訟費用由被告負擔。
原告假執行之聲請駁回。 
    理  由
壹、程序方面：
    按訴狀送達後，原告不得將原訴變更或追加他訴，但請求之
    基礎事實同一者，不在此限。又不變更訴訟標的，而補充或
    更正事實上或法律上之陳述者，非為訴之變更或追加。民事
    訴訟法第255條第1項第2款、第256條分別定有明文。查原告
    起訴聲明第一項為：「被告應將座落於臺北市○○區○○段○○段
    000地號土地暨其上同小段2309號建物即門牌號碼臺北市○○
    區○○街000號6樓之3之房屋返還原告」（見北司調卷第7頁）
    。嗣原告於民國110年5月25日以民事變更聲明暨準備(一)狀
    更正聲明第一項為：「被告應將座落於臺北市○○區○○段○○段
    000地號土地（權利範圍：74478分之95）暨其上同小段2309
    建號建物即門牌號碼臺北市○○區○○街000號6樓之3房屋（權
    利範圍：全部）（下合稱系爭房地）之所有權移轉登記與原
    告」（見本院卷第63頁）。原告復於110年12月1日以民事追
    加聲明暨準備書(四)狀追加備位聲明為：「被告應給付原告
    新台幣(下同)1,392萬元即自本追加聲明狀送達翌日起至清
    償日止按年息百分之五之計算之利息。」（見本院卷第241
    頁）。經核原告所為前開聲明變更、追加所請求之基礎事實
    均同一，與原訴間具有共同性，而就原請求之訴訟及證據資
    料，於審理繼續進行在相當程度範圍內具有一體性，揆諸前
    開規定，並無不合，應予准許。
貳、實體部分
一、原告主張：伊於74年間向台北市銀行（後與富邦商業銀行合
    併為台北富邦商業銀行)貸款購買系爭房地，並於76年間登
    記為系爭房地之所有權人，系爭房地之貸款由伊與當時配偶
    即訴外人張秋蘭按月繳納，於89年間繳清。惟於86年底，伊
    因外遇問題與張秋蘭感情不睦，為免系爭房地遭伊外遇對象
    爭奪，伊乃於87年3月17日以借名登記方式，將系爭房地之
    所有權移轉登記至其母即被告名下。嗣於108年間，伊之胞
    弟即訴外人吳超俊積欠地下錢莊180萬及其他高額債務且無
    力清償，希望被告以系爭房地協助其償還欠款，被告未經伊
    同意，擅以系爭房地向新北市泰山區農會(下稱農會)貸款67
    0萬元，並辦理804萬元之最高限額抵押權登記，伊之胞妹即
    訴外人吳麗娟因恐系爭房地遭拍賣，乃出借180萬元予吳超
    俊，並要求被告就系爭房地設定預告登記。惟吳超俊竟於11
    0年2月27日與房仲即訴外人蔡惠怡商量以製造假債權之方式
    ，並由蔡惠怡執被告開立、面額為50萬元之本票聲請本票裁
    定作為執行名義（即本院110年度司票字第6479號裁定），
    用以規避預告登記之限制以利被告順利出售系爭房地，嚴重
    侵害原告就系爭房地之實質所有權，爰以起訴狀繕本之送達
    為終止借名登記契約之意思表示，先位依民法第179條、第7
    67條第1項前段、類推適用民法第541條第2項之規定終止與
    被告間之借名登記契約並請求被告返還系爭房地；另系爭房
    地經被告之債權人依本院110年度司執字第65688號強制執行
    事件中查封，如查封狀態致本件言詞辯論終結時仍不能移轉
    登記與原告，則被告應依給付不能之規定賠償原告所受相當
    於系爭房地之價值1,392萬元損害，爰備位依民法第226條第
    1項請求被告給付系爭房地之價值1,392萬元。並聲明：(一)
    先位聲明：1.被告應將系爭房地之所有權移轉登記與原告。
    2.願供擔保，請准宣告假執行。(二)備位聲明：被告應給付
    原告1,392萬元及自本追加聲明狀送達翌日起至清償日止按
    年息百分之五之計算之利息。2.願供擔保，請准宣告假執行
    。
二、被告則以：系爭房地於73年5月21日即已初編門牌，被告於7
    4年10月14日即遷入居住使用，並經由被告管理使用迄今。
    原告雖稱其於76年3月19日以貸款購入系爭房地，惟斯時原
    告年僅26歲，經濟能力有限甚至毫無收入，顯係由雙親出資
    購入，原告於87年3月17日將系爭房地過戶於被告名下，僅
    係將原來屬於父母之房地回復登記於其母即被告之名下，並
    非借名登記予被告。至被告於108年6月16日以系爭房地向農
    會貸款670萬元並辦理804萬元之最高限額抵押權登記及同年
    9月16日辦理預告登記時，原告亦無異議等語，資為抗辯。
    答辯聲明：(一)原告之訴及假執行之聲請均駁回。(二)如受
    不利之判決，願供擔保請准免為假執行。
三、兩造不爭執事項：(見本院卷第393至397、459至461頁)
(一)系爭房地於76年3月19日以「買賣」為原因，登記於原告名
    下。
(二)系爭房地於76年4月20日登記法定抵押權、權利人為台北市
    銀行，設定人及債務人均為原告，權利價值120萬元，並於8
    9年11月13日因清償而塗銷上開抵押權登記。
(三)系爭房地於76年5月4日設定本金最高限額264,000元之抵押
    權、登記權利人為台北市政府(管理人國宅處)，設定人及債
    務人均為原告，並於78年12月9日清償完畢及於79年12月11
    日塗銷抵押權登記。
(四)被告及訴外人吳先智(即被告之夫、原告之父)於86年11月13
    日將戶籍遷移至吳麗娟之住所，於87年4月1日再將戶籍遷回
    系爭房地住址。
(五)系爭房地所有權於87年3月17日移轉登記至被告名下，地籍
    謄本記載登記原因為買賣。
(六)系爭房地之水電、瓦斯、地價稅、房屋稅，自101年底起由
    吳先智繳納。
(七)系爭房地迄今由被告及配偶吳先智居住使用，並於108年9月
    16日辦理預告登記予吳麗娟。
(八)系爭房地所有權正本於108年8月前皆由被告保管，自108年8
    月之後被告交給吳麗娟保管迄今。
四、得心證之理由：
　　原告主張系爭房地為其所有，為免系爭房地遭伊外遇對象爭
    奪，乃於87年3月17日以借名登記方式將系爭房地之所有權
    移轉登記至被告名下，先位依民法第179條、第767條第1項
    前段、類推適用民法第541條第2項之規定終止與被告間之借
    名登記契約並請求被告返還系爭房地，備位依民法第226條
    第1項請求被告給付系爭房地之價值1,392萬元等語，為被告
    所否認，並以前詞置辯。本件爭點為：(一)兩造間就系爭房
    地有無成立借名登記法律關係？(二)原告得否依民法第767 
    條第1項前段規定，請求被告將系爭房地所有權移轉登記予
    原告？茲分述如下： 
(一)兩造間就系爭房地有無成立借名登記契約部分：
  1.按稱「借名登記」者，謂當事人約定一方將自己之財產以他
    方名義登記，而仍由自己管理、使用、處分，他方允就該財
    產為出名登記之契約，其成立側重於借名者與出名者間之信
    任關係，及出名者與該登記有關之勞務給付，具有不屬於法
    律上所定其他契約種類之勞務給付契約性質，應與委任契約
    同視，倘其內容不違反強制、禁止規定或公序良俗者，當賦
    予無名契約之法律上效力，並依民法第529條規定，適用民
    法委任之相關規定，得隨時終止借名登記契約（最高法院99
    年台上字第1662號、103年度台上字第1148號判決意旨參照
    ）。復按當事人就其主張之利己事實，固須依民事訴訟法第
    277條規定負證明之責，惟證據資料並不以能直接單獨證明
    之直接證據為限；凡先綜合其他情狀，證明某事實，而某事
    實依經驗法則或論理法則，足以推認該待證事實存在，該證
    明某事實之間接證據，亦包括在內。是法院認定當事人所爭
    執之事實，應依證據，此證據不以可直接單獨證明之直接證
    據為限，如能以間接證據證明間接事實，且綜合諸間接事實
    ，得以在符合論理及經驗法則下，推認待證事實為真實者，
    亦無不可(最高法院106年度台上字第1722號、106年度台簡
    上字第49號、107年度台上字第344號判決意旨參照)。本件
    原告主張伊於74年貸款購入系爭房地，且為系爭房地之所有
    權人，其後因伊外遇問題，為免系爭房地遭伊外遇對象爭奪
    ，乃於87年3月17日以借名登記方式，將系爭房地之所有權
    移轉登記至被告名下乙節，揆諸前揭說明，自應由原告就借
    名登記關係存在負舉證之責；若原告已為相當之證明，即應
    由被告就其否認原告主張所提抗辯事實舉證證明之。
  2.查，原告主張其為系爭房地實質所有權人、系爭房地之頭期
    款及貸款係伊出資繳納等語，業據提出系爭房地建築改良物
    登記簿(下稱系爭登記簿)、原告與張秋蘭之勞保投保資料為
    據(見本院卷第173至175、211至219、255至257頁)。觀之系
    爭登記簿，系爭房地確曾於74年10月1日、76年4月20日分別
    以台北市銀行、國民住宅處(下稱國宅處)為抵押權人，辦理
    債權額為1,200,000元之法定抵押權及264,000元之最高限額
    抵押權登記，債務人及設定人均為原告（見本院卷第173至1
    75頁），而依不動產交易實務，通常係以買受人或不動產登
    記名義人為房貸之借款人，與原告主張曾貸款購買系爭房地
    乙節，尚屬相符。
  3.次觀證人張秋蘭於本院證稱：「〔問：是否知道遼寧街房屋(
    按即系爭房地，下同)是什麼時間點購買的?〕74年9月，那時
    是付訂金3萬元，一個月內要繳頭期款約30萬元。(問：是否
    知道遼寧街房屋是用多少錢購買的)我印象中是177萬元，不
    會超過200萬元。…是分期付款，分了15年。貸款是每個月繳
    1萬5左右，其中1萬元給當時的台北銀行，5千元繳給國宅處
    。貸款是約89年10或11月繳清的。…(問：是否知道購買遼寧
    街房屋的頭期款是誰支付的?貸款是誰支付的?)我與吳超群
    結婚時，吳先智有說過我們二人賺的錢都交給他，如果我們
    要買房子頭期款不足的話，吳先智會先幫我們墊，我們73年
    結婚，我們每月大概交給吳先智共2萬多元，繳了大約一年
    半，到了74年9月買房子，當時的頭期款就是吳先智把之前
    我們每月交給他的二萬多元拿出來繳的。而之後每月貸款都
    是我們付，直到75年我生了小孩，我就辭職了，吳超群為了
    收入多一點，他就轉行開計程車，房貸仍由吳超群繳，而我
    在家裡也有做家庭代工。」(見本院卷第322至323頁)，另觀
    原告與張秋蘭之勞保投保資料表，二人分別於72年、68年間
    開始投保，依勞保投保資料表所示薪資(見本院卷第255至25
    7頁)計算，渠2人於72年至74年間薪資合計為287,400元〔計
    算式：（原告5,700元×12月＋6,300元×4月＋9,600元×11月）＋
    張秋蘭6,300元×14月）＝287,400元〕，且 原告另有以系爭房
    地設定抵押權辦理貨款，已如前述，則綜觀原告與張秋蘭之
    薪資所得及貨款金額，應可負擔系爭房地之價格，準此，原
    告主張其於74年購買系爭房地後，於74年及76年間向台北市
    銀行及國宅處辦理貸款以支付系爭房地之價金，其後並與張
    秋蘭一同負擔清償貸款等節，尚非無稽。
  4.再衡之原告所提110年12月20日兩造與吳麗娟之錄音檔譯文
    內容：「原告：全家吃喝拉撒都靠我。」、「吳麗娟：對，
    全家吃喝拉撒睡都靠他，偶爾爸(按即吳先智，下同)就是買
    買些自己要吃的，對不對?這是不是事實?」、「被告：老爸
    ，他，我們跟著吳超群吃，老爸的退休俸他存起來了，他的
    錢我都沒看見。」(見本院卷第307頁)可知原告與張秋蘭於
    購置系爭房地時，確有經濟能力支付頭期款及貸款並負擔家
    中開銷，益徵原告主張系爭房地為原告所購買及繳納貸款等
    節，堪可採信。被告雖辯稱系爭房地為被告及吳先智所購買
    、吳先智領有月退休俸及18%優惠存款、被告承接打字工作
    貼補家用每月約有2萬餘元之收入云云，然未提出任何證據
    以實其說，其辯詞無足採信。
  5.原告復主張為免系爭房地遭伊外遇對象爭奪，而以借名登記
    方式將所有權移轉登記至被告名下，然考量國稅局懷疑移轉
    原因為「贈與」而非「買賣」致遭課稅額，乃依代書建議先
    將被告戶籍遷至吳麗娟於台北市○○區○○○路○段000號4樓之4
    之住處(下稱吳麗娟住處)，俟兩造辦竣系爭房地所有權移轉
    登記，被告再將戶籍重新遷回系爭房地，故系爭房地確為借
    名登記關係等語，並提出戶籍謄本(現戶全戶)、戶籍謄本(
    除戶部分)影本為據(見北司調卷第49頁、本院卷第121頁)。
    觀之系爭房地戶籍謄本(除戶部分)姓名王康靜之戶籍記事欄
    記載：「…民國86年11月13日遷出台北市○○區○○里0鄰○○○路○
    段000號四樓之4(按即吳麗娟住處)戶長變更為吳超群。86年
    11月13日已接通報。」、系爭房地戶籍謄本(現戶全戶)姓名
    王康靜之戶籍記事欄記載：「…原住台北市○○區○○里0鄰○○○
    路○段000號四樓之4(按即吳麗娟住處)自為戶長民國87年4月
    1日遷入登記。」可知被告確曾於86年11月13日將其戶籍遷
    出系爭房地並遷入至吳麗娟住處，嗣87年3月17日兩造辦理
    系爭房地所有權移轉登記，於同年4月1日被告戶籍復再次遷
    回系爭房地。衡之上開數次戶籍異動時間緊密接續，原告與
    張秋蘭亦已離婚，有戶籍謄本在卷可稽(見北司調卷第49頁)
    ，則原告主張其為避免外遇對象侵奪系爭房地，而將系爭房
    地過戶於被告名下，且因兩造實為借名登記關係並非買賣關
    係，被告接續多次辦理戶籍異動以避免國稅局查核、課徵稅
    徵等情，均與上開證據相符，核非無據。被告辯稱辦理戶籍
    遷移僅是為了節稅及避免國稅局來查、與系爭房地是否屬於
    原告所有無關云云，即無可採。
  6.至被告辯稱因吳先智軍人之身分而經由國防部軍眷處配有「
    慈安四村」眷舍(下稱系爭眷舍)使用，若再以吳先智或被告
    之名義購入系爭房地，恐將影響系爭眷舍繼續使用之權利，
    並有違該時國軍軍眷處理辦法第17條第1項、第20條(現已廢
    除)等規定，故被告購買系爭房地後，僅是先借名登記於原
    告名下，原告於87年3月17日將系爭房地過戶予被告，僅係
    將原來屬於父母之房地予以返還等節，查，本件被告所顧慮
    之情狀於87年3月17日原告移轉系爭房地所有權予被告時仍
    未消滅，苟被告所辯為真，豈可能同意原告於斯時將系爭房
    地所有權移轉予被告?是其上開辯詞悖於常情，復無任何證
    據以實其說，其辯詞仍無足採。從而，原告主張兩造間就系
    爭房地成立借名登記契約，足堪認定。
(二)原告依民法第767 條第1項前段規定，請求被告將系爭房地
    所有權移轉登記予原告，有無理由?
  1.按所有人對於無權占有或侵奪其所有物者，得請求返還之；
    對於妨害其所有權者，得請求除去之；有妨害其所有權之虞
    者，得請求防止之；無法律上之原因而受利益，致他人受損
    害者，應返還其利益；雖有法律上之原因，而其後已不存在
    者，亦同，民法第767條第1項、第179條分別定有明文。
  2.兩造間就系爭房地有借名登記關係存在已如上述，揆諸首揭
    說明，得類推適用委任關係終止之規定，本件原告以起訴狀
    繕本送達向被告為終止之意思表示，並經被告為收受，此部
    分有送達回證附卷可稽（見北司調字卷第77頁），是兩造就
    系爭房地之借名登記契約業已合法終止，被告因借名登記契
    約而登記為系爭房地所有權人之法律上原因，即因其後合法
    終止已不存在，其無法律上之原因而受有登記為系爭房地所
    有權人之利益，致原告受有無法登記為系爭房地所有權人之
    損害，被告自應返還系爭房地之所有權予原告。是原告依民
    法第767條第1項、第179條及類推適用民法第541 條第2 項
    規定，請求被告將系爭房地之所有權移轉登記與原告，即屬
    有據。末以訴之預備合併，必先位之訴無理由，法院始應就
    備位之訴為裁判。如先位之訴有理由，法院即無庸就備位之
    訴為裁判。準此，原告之先位請求既有理由，本院即毋庸就
    原告之備位主張為審酌，併此敘明。
五、綜上所述，原告民法第767條第1項、第179條及類推適用民
    法第541 條第2 項之規定終止與被告間之借名登記契約並請
    求被告返還系爭房地，為有理由，應予准許。至原告雖陳明
    願預供擔保聲請宣告假執行，惟按命債務人為一定之意思表
    示之判決確定或其他與確定判決有同一效力之執行名義成立
    者，視為自其確定或成立時，債務人已為意思表示，強制執
    行法第130條第1項定有明文，本件原告請求被告將系爭房地
    所有權移轉登記予原告，係屬命被告為一定意思表示之判決
    ，揆諸前開規定，於本件判決確定時，始視為被告已為意思
    表示，如許宣告假執行，使意思表示之效力提前發生，顯與
    前開法條規定不合，是原告此部分陳明願供擔保，請准宣告
    假執行，顯於法不合，應予駁回。　
六、本件事證已臻明確，原告所提其餘攻擊防禦方法及證據，經
    審酌之後，核與本件判決結果不生影響，爰不一一論述，附
    此敘明。
七、訴訟費用負擔之依據：民事訴訟法第78條。　　　　
中　　華　　民　　國　　111 　年　　4 　　月　　8 　　日
                  民事第六庭    法　官　杜慧玲
以上正本係照原本作成。
如對本判決上訴，須於判決送達後20日內向本院提出上訴狀。如
委任律師提起上訴者，應一併繳納上訴審裁判費。
中　　華　　民　　國　　111 　年　　4 　　月　　8 　　日
                               書記官　陳玉瓊